【裁判字號】    99,台上,3096
【裁判日期】    990520
【裁判案由】    違反銀行法等罪
【裁判全文】
最高法院刑事判決            九十九年度台上字第三０九六號
上  訴  人  甲○○
選任辯護人  許俊仁律師
上  訴  人  乙○○
選任辯護人  陳雅珍律師
上  訴  人  丙○○
選任辯護人  陳麗真律師
上  訴  人  丁○○
選任辯護人  林德銘律師
上列上訴人等因違反銀行法等罪案件，不服台灣高等法院中華民
國九十八年四月三十日第二審判決（九十七年度上重訴字第二五
號，起訴案號：台灣板橋地方法院檢察署九十五年度偵字第四七
八五、五六二三、一四三四六、一四三四七、一四八三０、一四
九二六、一四九二七號），提起上訴，本院判決如下：
    主  文
原判決撤銷，發回台灣高等法院。
    理  由
本件原判決維持第一審依修正前刑法牽連犯關係從一重論處上訴
人甲○○、乙○○、丁○○共同連續意圖為第三人不法之所有，
以詐術使銀行將銀行之財務交付，其犯罪所得達新台幣一億元以
上罪刑；論處上訴人丙○○共同連續商業負責人，以明知為不實
事項，而填製會計憑證罪刑之判決，駁回其四人在第二審之上訴
，固非無見。
惟按：(一)被告以外之人於審判中如以證人身分到場具結陳述，而
與先前於審判外警詢時所為陳述不符者，其先前之陳述，須具有
較可信之特別情況，且為證明犯罪事實之存否所必要者，始得採
為斷罪之依據，刑事訴訟法第一百五十九條之二規定甚明。證人
先前於審判外陳述，是否較審判中具有更可信之特別情況，應依
照陳述時外部之客觀情況，綜合判斷之，不得僅以證人先前陳述
與案發時間接近，記憶較清晰較少受到干擾為由，遽認有證據能
力；否則，警詢中之陳述恆較審判中接近案發時間，且無如審判
中訊問證人原則上均須被告在場，無異直接容許以證人於警詢時
之陳述作為證據，自非立法本意。本件證人即共同被告甲○○、
林長源（業據第一審判處罪刑確定）於法務部調查局北部地區機
動工作組（下稱北機組）之陳述，對於其等本人以外之上訴人而
言，屬於傳聞證據，原則上無證據能力。而其等於北機組之陳述
與在第一審審理時之陳述，明顯不相一致。原判決採信該等證人
於北機組不利於其餘上訴人之供述為論罪之依據，但未明確說明
上開北機組之陳述，如何具有較可信之特別情況，且為證明犯罪
事實存否所必要之理由。徒以「其等於調查局詢問時之證述距案
發日較近，當時記憶自較深刻，可立即反應所知，不致因時隔日
久而遺忘案情；且較無來自被告或其他成員同庭在場之壓力而出
於虛偽不實之指證，或事後串謀而故為迴護上訴人之機會」等語
，即率認該等北機組陳述均有證據能力（見原判決第十一頁第二
至十一行），而採為除各該證人以外其餘上訴人等論罪之依據，
難謂與證據法則無違。(二)共同正犯除以自己共同犯罪之意思，事
先同謀，而由其中一部分人實行犯罪行為之共謀共同正犯外，以
有犯意之聯絡及行為之分擔為要件。又以自己共同犯罪之意思，
事先同謀之共謀共同正犯，因其並未實行犯罪行為，僅係以其參
與犯罪之謀議，為其犯罪構成要件之要素，故對其係如何參與犯
罪之謀議，自應於判決中詳予認定記載，並說明所憑之依據及認
定之理由。依原判決事實之認定，禾申堡科技股份有限公司（下
稱禾申堡公司）向如其附表二十所示金融機構或公司貸款部分，
係由甲○○指示同具有詐欺犯意聯絡之林長源向各該金融機構申
請信用貸款或辦理票貼；泉承貿易股份有限公司（下稱泉承公司
）及大越科技股份有限公司（下稱大越公司）貸款部分，則係由
甲○○指示具有詐欺犯意聯絡之丁○○向原判決附表二一所示之
金融機構申請信用貸款（見原判決事實欄二之(二)、(三)）。倘屬無
訛，乙○○就禾申堡公司、泉承公司及大越公司向銀行貸款而為
詐欺部分，似無行為之分擔，則其就上開違反銀行法之犯行，究
竟如何以自己共同犯罪之意思，與何人為如何之犯罪謀議，原判
決不僅於事實欄內未明白認定，理由內亦未見說明，自嫌理由不
備。另依前述事實認定，丁○○似僅參與泉承公司、大越公司向
銀行貸款之部分，而未參與禾申堡公司向銀行貸款之行為，而依
原判決附表編號二一所載，泉承公司及大越公司向兆豐國際商業
銀行三重分行、第一商業銀行股份有限公司、華南商業銀行五股
分行、第一商業銀行股份有限公司大同分行貸款後尚積欠之金額
為新台幣00000000元及美金0000000．０二元，
換算後合計似未逾新台幣（下同）一億元，原判決論以銀行法第
一百二十五條之三第一項之向金融機構詐欺所得逾一億元以上之
罪，但未說明其何以就禾申堡公司向銀行詐欺部分亦應負責之理
由，同屬理由不備。(三)依銀行法第二條及第二十條之規定，所謂
銀行，係指依銀行法組織登記，經營銀行業務之機構；其種類分
為(1)商業銀行(2)專業銀行(3)信託投資公司三種，並未包含租賃公
司。故銀行法第一百二十五條之三第一項所規範者，並不包括向
租賃公司詐取財物部分。原判決就甲○○等人以禾申堡公司名義
，向第一租賃股份有限公司以原物料分期付款買賣方式貸款未還
之金額00000000元，及向僑銀國際租賃股份有限公司票
貼貸款尚欠之00000000元部分（即原判決附表二十編號
、部分），亦論以銀行法第一百二十五條之三第一項之罪，
適用法則即有未當。(四)上訴人等行為後，刑法已於九十四年一月
七日修正公布，將第五十五條牽連犯之規定刪除，並於九十五年
七月一日施行，原判決就該部分未為新舊法比較，逕認甲○○、
乙○○、丁○○所犯違反商業會計法第七十一條第一款與違反銀
行法第一百二十五條之三第一項二罪間有方法、目的之牽連關係
，從一重之違反銀行法罪處斷，亦有未合。上訴意旨，均指摘原
判決不當，非無理由，應認有撤銷發回更審之原因，原判決敘明
不另為無罪諭知部分，基於審判不可分原則，併予發回。
據上論結，應依刑事訴訟法第三百九十七條、第四百零一條，判
決如主文。
中    華    民    國  九十九  年    五    月   二十   日
                      最高法院刑事第十一庭
                          審判長法官  洪  佳  濱
                                法官  韓  金  秀
                                法官  段  景  榕
                                法官  周  煙  平
                                法官  林  錦  芳
本件正本證明與原本無異
                                      書  記  官
中    華    民    國  九十九  年    五    月  二十四  日
                                                      Ｅ

司法院資訊處製作；財團法人民間司法改革基金會備份。
